臺灣高等法院民事判決  
111年度勞上易字第69號
上  訴  人  台灣電力股份有限公司

法定代理人  曾文生  
訴訟代理人  趙偉程律師
被  上訴人  溫俊良  
            何文檳  
            吳發男  
            陳松齡  
            吳進榮  
            陳育基  
上六人共同
訴訟代理人  葉錦郎律師
上列當事人間請求給付退休金差額事件，上訴人對於中華民國11
0年12月3日臺灣臺北地方法院110年度勞訴字第282號第一審判決
提起上訴，本院於111年7月5日言詞辯論終結，判決如下：
    主  文
上訴駁回。
第二審訴訟費用由上訴人負擔。
    事實及理由
壹、程序方面：
    上訴人法定代理人原為楊偉甫，嗣變更為曾文生，有行政院
    民國111年3月8日院授人培字第1113024466號函可證（見本
    院卷第41至42頁），並經曾文生具狀聲明承受訴訟（見本院
    卷第39至40頁），經核並無不合，應予准許。
貳、實體方面：　　
一、被上訴人溫俊良、何文檳、吳發男、陳松齡、吳進榮、陳育
    基（下單獨均逕稱姓名，合稱被上訴人）主張：伊等分別自
    附表「服務年資起算日期」欄所示之日期受僱於上訴人所屬
    基隆區營業處，溫俊良為派用人員，何文檳、吳發男、陳松
    齡、吳進榮、陳育基（下合稱何文檳等5人）均為雇用人員
    ，並分別於附表「退休日期」欄所示之日退休，退休金基數
    應各如附表「退休金基數」欄所示。伊等任職期間需輪值日
    班、小夜班、大夜班；輪值小夜班、大夜班時固定支領夜點
    費新臺幣（下同）250元、400元（下合稱系爭夜點費），系
    爭夜點費與提供勞務行為有對價關係，為伊等在固定常態工
    作中可得支領之給與，屬經常性給付，為工資之一部分，應
    納入平均工資計算退休金。詎上訴人於伊等退休時，未將系
    爭夜點費列入平均工資計算，致短付退休金差額，爰依勞動
    基準法（下稱勞基法）第55條第1項、第3項、第84條之2、
    民國108年8月30日修正後（下稱修正後）經濟部所屬事業人
    員退休撫卹及資遣辦法（下稱退撫辦法）第9條、108年8月3
    0日修正前（下稱修正前）退撫辦法第6條、廢止前臺灣省工
    廠工人退休規則（下稱退休規則）第9條第1款規定，請求上
    訴人給付伊等各如附表「應補發退休金差額」欄所示之金額
    ，及分別自附表「利息起算日」欄所示日期起至清償日止，
    按年息百分之5計算之利息。
二、上訴人則以：伊為經濟部所屬國營事業，實施單一薪給，依
    經濟部所屬事業機構用人費薪給管理要點（下稱薪給要點）
    規定，按被上訴人對應之薪點折算基本薪給數額，已充分反
    應渠等工作之報酬，系爭夜點費自始即係恩惠性、獎勵性之
    單方額外給與，且非經濟部所屬事業人員退休撫卹及資遣辦
    法作業手冊（下稱退撫作業手冊）所規定得列計平均工資之
    項目，非屬工資範疇，不得列入平均工資計算。縱認系爭夜
    點費屬於工資，溫俊良為派用人員，即勞基法第84條之「公
    務員兼具勞工身分者」，應適用國營事業管理法（下稱國管
    法）、退撫辦法、退撫作業手冊之規定，該等規定未將系爭
    夜點費列入平均工資計算，故系爭夜點費仍不得列入溫俊良
    之平均工資據以計算退休金。另縱認系爭夜點費屬於工資，
    所應補發被上訴人之退休金差額，亦應如伊所提附表1算法
    一（僅計入加發夜點費部分，不包括一般夜點費部分）、附
    表1算法二（僅將被上訴人適用勞基法後之年資計入）、附
    表1算法三（僅將被上訴人適用勞基法後之年資計入，且僅
    計加發夜點費部分）所示3種方式為計算等語，資為抗辯。
三、原審判決被上訴人全部勝訴，上訴人不服，提起上訴，於本
    院上訴聲明：㈠原判決廢棄。㈡被上訴人在第一審之訴及假執
    行之聲請均駁回。被上訴人則於本院均答辯聲明：上訴駁回
    。　　
四、兩造不爭執事項：
  ㈠被上訴人分別自附表「服務年資起算日期」欄所示之日起受
    僱於上訴人所屬基隆區營業處，並各於附表「退休日期」欄
　　所示之日退休；溫俊良為勞基法第84條及勞基法施行細則第
    50條所稱公務員兼具勞工身分者，何文檳等5人為純勞工，
    均與上訴人於任職期間存在勞動契約關係。
  ㈡被上訴人受僱於上訴人期間所從事工作性質均採全天候24小
    時，按日班、小夜班及大夜班之三班輪班作業，或小夜班及
    大夜班之二班輪班作業，溫俊良、何文檳、吳發男、陳松齡
    、吳進榮週一至週三日班為上午8時至下午4時，小夜班為下
    午4時至凌晨0時，大夜班為凌晨0時至上午8時，週四至週日
    小夜班中午12時至凌晨0時，大夜班為凌晨0時至中午12時；
    陳育基日班為上午7時至下午3時，小夜班為下午3時至晚上1
    1時，大夜班為晚上11時至上午7時。各班工作地點、性質均
    相同，僅服勤時間不同。
　㈢上訴人於勞基法公布施行前，為實際需要即以輪值夜班人員
　　為支給對象發給夜點費，嗣於92年1月1日起，以輪班人員出
    勤小夜班發給初夜點心費250元（包含一般75元及加發175元
    ）、出勤大夜班發給深夜點心費400元（包含一般150元及加
    發250元），由實際到班輪值小、大夜班之人員領取，若有
    調職代班或請假則歸代班人員領取，另非輪值人員亦得領
　　取上開點心費項下一般75元及150元之金額。
  ㈣被上訴人退休金基數各如附表「退休金基數」欄所示，依退
　　休前3個月及6個月實際領取初夜點心費、深夜點心費之數額
　　，計算平均夜點費分別如附表「平均夜點費」欄所示，再依
　　上開「退休金基數」乘各該「平均夜點費」，計算如附表「
　　應補發退休金差額」欄所示。
  ㈤上訴人於被上訴人退休時所給付之退休金，未將夜點費計入
　　被上訴人之平均工資計算。
五、本院之判斷：
  ㈠系爭夜點費應計入被上訴人之平均工資計算退休金：
　1.按勞基法第2條第4款規定：「平均工資：謂計算事由發生之
    當日前6個月內所得工資總額除以該期間之總日數所得之金
    額」。又工資係勞工因工作而獲得之報酬，包括工資、薪金
    及按計時、計日、計月、計件以現金或實物等方式給付之獎
    金、津貼及其他任何名義經常性給與均屬之，同條第3款定
    有明文。故所謂工資，應屬「勞務之對價」及「經常性之給
    與」，至於其給付名稱為何，則非所問（最高法院92年度台
    上字第2108號判決意旨參照）。準此，系爭夜點費之性質是
    否屬於工資，即應依一般社會交易之通常觀念，判斷是否具
    備勞工因提供勞務而自雇主獲致對價之「勞務對價性」，及
    有無於常態工作中可取得而具有制度上經常性之「經常性給
    與」要件為據。 
  2.查被上訴人受僱於上訴人期間所從事工作性質均採全天候24
    小時，按日班、小夜班及大夜班之三班輪班作業，或小夜班
    及大夜班之二班輪班作業，各班工作地點、性質均相同，僅
    服勤時間不同；上訴人發給之夜點費，係由實際輪班或代班
    人領取，夜點費每人每次金額相同等情，為兩造所不爭執（
    見不爭執事項㈡、㈢），足見被上訴人於受僱期間均須輪班工
    作，則其輪值大、小夜班已成為常態性之工作型態，與一般
    公司行號為應付臨時性之業務需求偶而為之者有間，且其只
    要輪值大、小夜班，即可獲得固定數額之系爭夜點費。故系
    爭夜點費係被上訴人從事常態性夜間輪值工作所可取得之給
    與，制度上具有經常性。又上訴人雖未區分員工薪資高低、
    工作內容及職級等之不同，而統一發給相同金額之系爭夜點
    費，惟系爭夜點費（包含一般及加發）既為輪值大、小夜班
    之勞工所獨有，且上訴人係依被上訴人實際輪值大、小夜班
    之次數多寡為計算夜點費之基準，與被上訴人提供勞務間有
    密切關連性。又工作時間及場所等均為工作環境之一部分，
    係與勞務提出密切相關之工作條件，而三班輪值、於夜間工
    作之生活方式與常人相反，不利於員工之生活及健康，上訴
    人基於事業性質有24小時僱用員工之需求，對輪值於夜間工
    作之員工發給系爭夜點費，乃因環境、時間之特殊工作條件
    而對員工所增加之給付，故系爭夜點費具勞務對價性。是以
    ，系爭夜點費（包含一般及加發）係因特定工作條件，在制
    度上已成為被上訴人固定常態工作中於一般情形下提供勞務
    即可經常性取得之對價，符合「勞務對價性」及「經常性給
    與」之要件，具工資性質，應納入退休金平均工資之計算基
    礎。
  3.上訴人雖辯稱：伊為國營事業，依國管法第14條規定，其人
    員待遇及福利，應由行政院規定標準，伊乃遵照行政院命令
    實施用人費率採單一薪給制度，依薪給要點規定，按被上訴
    人對應之薪點折算基本薪給數額，已充分反應渠等工作之報
    酬，系爭夜點費自始即係恩惠性、獎勵性之單方額外給與，
    且非退撫作業手冊所規定得列計平均工資之項目，經濟部96
    年5月17日經營字第09602605480號函示亦重申此旨，故非屬
    工資範疇，不得列入平均工資計算云云。惟按國管法第14條
    規定：「國營事業應撙節開支，其人員待遇及福利，應由行
    政院規定標準，不得為標準以外之開支」、第33條規定：「
    國營事業人員之進用、考核、退休、撫卹、資遣及其他人事
    管理事項，除法律另有規定外，由國營事業主管機關擬訂辦
    法，報請行政院核定」，僅在宣示國營事業應依行政院所定
    相關規定作為給付員工工作報酬、退休之準據，並未將夜點
    費明示排除於工資性質之外。且經濟部所屬事業人員關於退
    休金計算之平均工資認定，依國管法第33條授權經濟部訂定
    之退撫辦法第3條規定：「本辦法所稱基數，係指計算事由
    發生時1個月平均工資。平均工資依勞基法有關規定辦理」
    ，可知經濟部所屬事業人員關於退休金計算之平均工資認定
    ，亦依勞基法有關規定辦理。系爭夜點費之性質具有勞務對
    價性及經常性給與之性質，核屬勞基法第2條第3款之工資，
    業經認定於前，自不得以國營事業採單一薪給制或退撫作業
    手冊之規定，即認被上訴人已同意將系爭夜點費排除在計算
    平均工資範圍外。再系爭夜點費是否屬於工資之一部分，屬
    法院應依職權個案判斷之事項，行政機關依其職掌就有關法
    規為釋示之行政命令，僅有參考性質，並無拘束法院效力，
    上訴人所援引之經濟部96年5月17日經營字第09602605480號
    函示，亦難採為上訴人有利之認定。
　4.上訴人又辯稱：系爭夜點費於日據時代即已設立，原係限於
    購買食品後以收據報銷發給夜點費，其後因手續繁瑣改為發
    放現款，系爭夜點費本即屬餐費性質而為福利措施，此由上
    訴人歷年相關公文皆以「點心費」、「餐點費」、「餐費」
    表示即可知之，其性質仍屬餐點費，且其金額固定，不因員
    工作業種類及其工作複雜性等不同而有差異，故系爭夜點費
    為勉力恩惠性給與云云。惟依勞基法第2條第3款就工資所為
    定義，只須符合勞工因工作而獲得之報酬，以現金或實物等
    方式之經常性給與均屬之，故實物之給與亦涵蓋在工資之範
    疇內。且上訴人就被上訴人之工作型態採24小時輪班制，並
    固定發給餐點或系爭夜點費，又係發予實際夜間輪班之員工
    ，此在被上訴人等受僱時即為知悉，自為勞動契約之內容。
    至於發給餐點後來換成發給系爭夜點費，僅是給付方式之變
    更，被上訴人收受未為反對之意思。縱系爭夜點費係由實物
    給與改為現金，惟因兩造在成立勞動契約時，已知悉工作型
    態為固定輪班，並均認知輪值小、大夜班者即可領取系爭夜
    點費，可見就上訴人而言，係明確認知此項給付在被上訴人
    提供小、大夜班之勞務時，即有給付義務，而被上訴人亦認
    知其若輪值小、大夜班，即可領取此項給付，雙方就此應已
    有共識及合意，並已具備在固定輪班工作型態下「勞務對價
    」及「經常性給與」之性質，自屬工資之一環。不能僅因上
    訴人在函文稱為「點心費」、「餐點費」、「餐費」等名義
    有別，即否認其為工資之本質。上訴人前開抗辯，尚不足採
    。
　5.上訴人再辯稱：修正前勞基法施行細則第10條第9款將夜點
    費明文排除於工資之外，及94年間刪除上開條文改由具體個
    案認定，系爭夜點費本即屬於餐費之性質而為福利措施，無
    論修正前後，均非屬工資之範疇云云。按94年6月14日修正
    前勞基法施行細則第10條第9款規定：「本法第2條第3款所
    稱之其他任何名義之經常性給與係指左列各款以外之給與。
    九、差旅費、差旅津貼、交際費、夜點費及誤餐費。」，修
    正後勞基法施行細則第10條第9款規定：「本法第2條第3款
    所稱之其他任何名義之經常性給與係指左列各款以外之給與
    。九、差旅費、差旅津貼及交際費。」，而其刪除修正之理
    由為：「鑒於事業單位迭有將『輪班津貼』或『夜勤津貼』等具
    有工資性質之給付，以『夜點費』或『誤餐費』名義發放，以減
    輕雇主日後平均工資之給付責任，實有欠妥，爰修正刪除勞
    動基準法施行細則第10條第9款之『夜點費』或『誤餐費』規定
    ，嗣後有關夜點費及誤餐費是否為工資，應依該法第2條第3
    款規定及上開原則，個案認定」，足徵以夜點費名目所為給
    付是否具有工資性質，仍應依勞基法第2條第3款規定及上開
    工資性質之判斷標準，於實際個案認定，而非僅以名目為斷
    。系爭夜點費因符合「勞務對價性」及「經常給與性」而屬
    工資，既如前述，上訴人抗辯其非屬工資，即非可採。
  6.上訴人復辯稱：縱認系爭夜點費屬於工資，溫俊良為派用人
    員，即勞基法第84條之「公務員兼具勞工身分者」，應依該
    第84條本文規定，適用國管法、退撫辦法、退撫作業手冊規
    定，該等規定未將系爭夜點費列入平均工資計算，故系爭夜
    點費仍不得列入平均工資據以計算退休金；且退撫辦法前於
    80年2月8日修正之目的在廢除此前相關員工退休時所適用之
    「保留年資加乘結算」及「公提儲金百分比」等制度，並改
    採勞基法之「基數」與其如何計算等制度，並無派用人員之
    退休應依勞基法規定辦理之意云云。惟退撫辦法第3條已明
    定平均工資依勞基法有關規定辦理，修正前退撫辦法第6條
    則規定退休金按其在勞基法施行前後之工作年資，分別依退
    休規則及勞基法之規定計算，且退撫作業手冊壹、「前言」
    記載：「一、緣起…依勞基法第84條規定本部所屬事業員工
    中公務員兼具勞工身分者（即派用之職員）之退休、撫卹應
    適用公務員法令之規定，而純勞工（即僱用及不定期約僱之
    工員）之退休撫卹（含職業災害）則依勞基法有關規定辦理
    ；致使本部所屬事業職、工員適用兩套不同退撫制度，造成
    職、工員之退撫給與失衡情形，本部為解決此一失衡現象，
    前經報奉行政院以…函核准提高公務員兼具勞工身分者之公
    提儲金百分比及加成發給保留年資結算給與以為因應。惟上
    述平衡方案執行結果，職員之退撫制度仍與工員不一致，致
    各事業職員與公會仍不斷訴求職員退輔標準應與工員一致。
    本部為徹底解決此一重大困擾問題，爰參照勞基法之規定修
    訂經濟部所屬事業人員退休、撫卹及資遣辦法。二、本辦法
    修正內容…㈡退休金給與標準：參照勞基法第55條及其施行細
    則第28條之規定，採基數並按平均工資計算，原有保留年資
    給與及公提儲金制廢除（條文第3條、第6條）。…」；貳、
    「工資與平均工資」記載：「一、工資，依據勞基法第2條
    第3款之規定，所謂工資係指勞工因工作而獲得之報酬，包
    括工資、薪金及按計時、計日、計月、計件以現金或實物等
    方式給付之獎金、津貼及其他任何名義之經常與均屬之。」
    等語（見原審卷第113至115頁），可見經濟部係為使派用人
    員與純勞工之退休撫卹事項一致，而參照勞基法規定修正退
    撫辦法，並廢除保留年資給與及公提儲金制度，退撫作業手
    冊並說明所謂工資依勞基法規定。故80年2月8日修正退撫辦
    法之目的係將退休金給與標準改採基數並按平均工資計算即
    退撫辦法第3條規定，亦即係以勞基法規定計算平均工資之
    意。從而，溫俊良之退休事項固應依退撫辦法辦理，惟就計
    算退休金之平均工資認定，依退撫辦法第3條規定仍應依勞
    基法有關規定辦理。上訴人前開所辯，並不足採。
　7.上訴人又辯稱：縱認系爭夜點費屬於工資，伊所應補發被上
    訴人之退休金差額，亦應僅計入加發夜點費部分，不包括一
    般夜點費部分，並提出夜點費歷次調整情形表為據（見本院
    卷第75頁）。惟不論上訴人賦與夜點費細目為加發或一般，
    均因長久依循固定標準對於輪值夜班人員發給而具有制度性
    ，且如上所述，系爭夜點費依其性質，已具備「勞務對價」
    與「經常性給與」兩要件，而屬工資範疇，均應計入被上訴
    人平均工資之範圍以計算退休金，不因上訴人發給非輪值人
    員一般初夜、深夜點心費而得異其認定，況非輪值人員所領
    上開點心費是否屬非輪值人員之工資，則非本件所得審究。
    上訴人辯稱被上訴人請求補發退休金之金額，應排除一般初
    夜點心費75元與一般深夜點心費150元，僅以加發部分為限
    列入平均工資計算云云，亦無可採。
　8.上訴人另抗辯：縱認系爭夜點費屬於工資，依勞基法第84條
    之2規定，被上訴人在勞基法施行前任職年資有關退休金平
    均工資之計算，不包括夜點費，故勞基法施行前之年資不應
    用以計算夜點費云云。惟按勞基法第84條之2規定，被上訴
    人退休金之給與標準，在勞基法73年7月30日制定公布前，
    應依當時有效法令即退休規則第9條第1款規定，另觀修正前
    退撫辦法第6條前段，亦同此規定。至於退休金基數計算方
    式所稱工資，依退休規則第10條第2項規定，應依工廠法施
    行細則第4條：「本法所稱工資係指工人因工作而獲得之報
    酬。不論以工資、薪金、津貼、獎金或其他任何名義按計時
    、計日、計月、計件給與者均屬之」之規定，對照勞基法第
    2條第3款所規定：「工資：謂勞工因工作而獲得之報酬；包
    括工資、薪金及按計時、計日、計月、計件以現金或實物等
    方式給付之獎金、津貼及其他任何名義之經常性給與均屬之
    」，足見退休規則及勞基法所稱之工資，其內涵相同，故依
    據勞基法第84條之2規定，在勞基法施行前後之年資，不論
    係適用退休規則或勞基法，其認定標準均相同，僅需符合「
    勞務對價」與「經常性給與」，即屬工資，而系爭夜點費係
    屬工資範圍，業如前述，即應計入被上訴人退休金計算，故
    上訴人此節所辯，亦無可採。
　9.綜上，被上訴人既係因輪值大、小夜班始得領取系爭夜點費
    ，而輪值大、小夜班又已屬固定之工作制度，此種因環境、
    時間等特殊工作條件而對勞工所增加提出之現金給付，本質
    上應係該值班時段之勞務對價，即系爭夜點費已成為兩造間
    因特定工作條件而為固定常態工作中可取得之給與，為勞工
    因經常性提供勞務所得之報酬，具有「勞務對價性」及「經
    常性給與」之性質，自屬勞基法第2條第3款所謂之工資，而
    應納入平均工資計算退休金。　　　　
　㈡被上訴人請求上訴人給付各如附表「應補發退休金差額」欄
　　所示之退休金差額及法定延遲利息，為有理由：
  1.按勞基法係於73年7月30日制定公布，同年8月1日生效，勞
    基法第84條之2規定：「勞工工作年資自受僱之日起算，適
    用本法前之工作年資，其資遺費及退休金給與標準，依其當
    時應適用之法令規定計算；當時無法令可資適用者，依各該
    事業單位自訂之規定或勞雇雙方之協商計算之。適用本法後
    之工作年資，其資遣費及退休金給與標準，依第17條及第55
    條規定計算」。次按勞基法第55條第1項第1款、第2項、第2
    條第4款前段分別規定：「勞工退休金之給與標準如下：一
    、按其工作年資，每滿1年給與2個基數。但超過15年之工作
    年資，每滿1年給與1個基數，最高總數以45個基數為限。未
    滿半年者以半年計；滿半年者以1年計」、「前項第1款退休
    金基數之標準，係指核准退休時1個月平均工資」、「平均
    工資：指計算事由發生之當日前6個月內所得工資總額除以
    該期間之總日數所得之金額」。又勞基法施行前之退休規則
    第9條第1款、第10條第1項第1款分別規定：「工人退休金之
    給與規定如左：一、依第5條規定自願退休之工人及依第6條
    規定命令退休之工人，工作年資滿15年者，應由工廠給與30
    個基數之退休金，工作年資超過15年者，每逾1年增給半個
    基數之退休金，其賸餘年資滿半年者以1年計算，未滿半年
    者不計。合計最高以35個基數為限」、「退休金基數之計算
    方式如左：一、按月支薪者，以核准退休前3個月平均工資
    所得為準」。再按修正前退撫辦法第6條規定：「各機構人
    員退休金按其在勞基法施行前後之工作年資，分別依臺灣省
    工廠工人退休規則及勞基法之規定計算。其在15年以內之工
    作年資，每滿1年給與2個基數；超過15年之工作年資，在勞
    基法施行前者，每滿1年給與半個基數，最高給與35個基數
    ，超過之工作年資不予計算，在勞基法施行後者，每滿1年
    給與1個基數。其剩餘年資未滿半年者，以半年計，滿半年
    者，以1年計。但其在勞基法施行前後之工作年資，合計退
    休金最高給與45個基數為限」；修正後退撫辦法第9條：「
    各機構人員退休金給與基準如下：…二、僱用人員：㈠中華民
    國94年6月30日以前到職之僱用人員選擇適用勞基法退休金
    規定者，其退休金給與基準，準用前款規定辦理。㈡中華民
    國94年6月30日以前到職之僱用人員選擇適用勞工退休金條
    例（下稱勞退條例）退休金制度者，以及94年7月1日以後到
    職之僱用人員，依勞退條例相關規定請領退休金。但選擇適
    用勞退條例退休金制度前得採計退休給與之服務年資，其退
    休金給與基準，依前目規定辦理」。另退撫作業手冊第2章
    第1條、第2條規定：「…①3個月期計算之月平均工資：係指
    退休前3個月之工資總額除以該期間之總日數所得之金額乘
    以30日之金額，為台灣省工廠工人退休規則所規定…②6個月
    期計算之月平均工資：係指退休…前6個月內之工資總額除以
    該期間之總日數所得之金額乘以30日之金額，為勞基法所規
    定…」。
　2.查上訴人為經濟部所屬國營事業，被上訴人於上訴人任職期
    間均跨越勞基法施行前後，退休日介於105年10月31日至109
    年4月30日之間，退休金基數及平均工資應分別依修正前退
    撫辦法第6條、修正後退撫辦法第9條、退休規則第9條第1款
    與勞基法第55條規定計算，其退休金基數如附表所示，為兩
    造所不爭（見不爭執事項㈣）。又系爭夜點費屬勞基法第2條
    第3款工資性質，已如前述，則上訴人於被上訴人退休時發
    給之退休金，自應將之列入其等之平均工資計算。茲將被上
    訴人前開退休前3個月平均夜點費與6個月平均夜點費計入平
    均工資計算退休金，則被上訴人各可請求上訴人補發如附表
    「應補發退休金」欄所示之退休金【見不爭執事項㈣，計算
    式：（退休前3月平均夜點費×勞基法施行前退休金基數）＋
    （退休前6月平均夜點費×勞基法施行後退休金基數）＝上退
    休金差額】。是被上訴人請求上訴人給付如附表「應補發退
    休金」欄所示之退休金差額，即屬有據。
　3.又按勞工退休金之給付，雇主應於勞工退休之日起30日內給
    付之。給付有確定期限者，債務人自期限屆滿時起，負遲延
    責任。遲延之債務，以支付金錢為標的者，債權人得請求依
    法定利率計算之遲延利息。應付利息之債務，其利率未經約
    定，亦無法律可據者，週年利率為百分之5。104年10月23日
    修正前勞基法施行細則第29條、勞基法第55條第3項前段及
    民法第229條第1項、第233條第1項、第203條分別定有明文
    。上訴人既未給付被上訴人如附表「應補發退休金」欄所示
    之退休金差額，則被上訴人併請求上訴人給付該退休金差額
    之自附表「利息起算日」欄所示之日起之法定遲延利息，亦
    屬有據，應予准許。
六、綜上所述，被上訴人依勞基法第55條、修正前退撫辦法第6
    條、修正後退撫辦法第9條、退休規則第9條第1款規定，請
    求上訴人給付如附表「應補發退休金」欄所示之金額，並加
    計附表「利息起算日」之日起算之法定遲延利息，為有理由
    ，應予准許。原審所為上訴人敗訴之判決，並為得、免假執
    行之宣告，核無不合。上訴論旨指摘原判決不當，求予廢棄
    改判，為無理由，應駁回其上訴。
七、本件事證已臻明確，兩造其餘之攻擊或防禦方法及所用之證
    據，經本院斟酌後，認為均不足以影響本判決之結果，爰不
    逐一論列，附此敘明。
八、據上論結，本件上訴為無理由，爰判決如主文。　
中　　華　　民　　國　　111 　年　　7 　　月　　19　　日
                  勞動法庭
                      審判長法  官  陳慧萍
　　　　　　　　　　　　　　法  官  沈佳宜
　　　　　　　　　　　　　　法  官  戴嘉慧　　
正本係照原本作成。
不得上訴。　　　　　　　　　　　　　　
中　　華　　民　　國　　111 　年　　7 　　月　　20　　日

　　　　　　　　　　　　　  書記官  莊昭樹　　　　
附表（日期：民國，元：新臺幣）:　　　　　　　　　　　　
編號  姓名 服務年資起算日期 退休日期 退休金基數   平均夜點費  應補發退休金差額 利息起算日 １ 溫俊良 65.11.1  107.6.1 勞基法 施行前 15.5000 退休前 3個月 5633.3334元 26萬4,071元 107.7.2     勞基法 施行後 29.5000 退休前 6個月 5991.6667元   ２ 何文檳 62.12.17  106.4.30  勞基法 施行前 21.3333 退休前 3個月 3533.3334元 18萬3,653元 106.5.31     勞基法 施行後 23.6667 退休前 6個月 4575.0000元   ３ 吳發男 62.10.6 109.4.30 勞基法 施行前 21.6667 退休前 3個月 5933.3334元 27萬500元 109.5.31     勞基法 施行後 23.3333 退休前 6個月 6083.3333元   ４ 陳松齡 62.8.20 106.6.30 勞基法 施行前 22.0000 退休前 3個月 6541.6667元 28萬7,242元 106.7.31     勞基法 施行後 23.0000 退休前 6個月 6275.0000元   ５ 吳進榮 64.6.1 109.1.31  勞基法 施行前 18.3333 退休前 3個月 5766.6667元 26萬8,944元 109.3.2     勞基法 施行後 26.6667 退休前 6個月 6120.8334元   ６ 陳育基 60.12.1 105.10.31 勞基法 施行前 25.3333 退休前 3個月 5033.3334元 22萬5,517元 105.12.1     勞基法 施行後 19.6667 退休前 6個月 4983.3334元